臺灣彰化地方法院民事判決　96年度訴字第711號
原　　　告　戊○○
訴訟代理人　蕭慶鈴律師
被　　　告　己○○○
法定代理人　乙○○
被　　　告　甲○○
上列二人共同
訴訟代理人　丙○○　住彰化縣秀.
上列當事人間請求當選無效事件，本院於民國96年10月24日言詞
辯論終結，判決如下：
    主  文
確認被告己○○○於民國九十六年六月三日舉行之第十三屆委員
及監察人選舉無效。
確認被告王金水當選被告己○○○第十三屆之監察人無效。
訴訟費用新台幣參仟元由被告負擔。
    事實及理由
壹、原告主張：
  一、己○○○第12屆主任委員被告甲○○決定於民國96年6月3
      日舉辦己○○○第13屆委員及監察人選舉，選舉過程由被
      告甲○○主導運作，在選舉過程中，發生許多違反組織章
      程之情事，列舉如下：
    (一)彰化縣己○○○組織章程第11條規定：「本堂管理委員會
      設管理委員九人（保括主任委員），由信徒所選任之委員
      任期四年，得連選連任之，主任委員得連選連任一次。信
      徒人數超過壹佰人以上時，每滿廿人於次屆選舉時得增選
      委員一名，委員人數最多不得超過二十七人」然而被告王
      金水卻未經信徒大會決議，即擅於投票通知上記載應選委
      員13人、備取2人，卻未說明管理委員由九人增為13人之
      依據為何。被告王金水主導之選舉過程完全黑箱作業，擅
      作主張，沒有法源依據，事後並選出委員13人，違法情形
      明確。原告認為第13屆之應選委員人數應由信徒大會決定
      ，而非由委員會決議，惟此部分章程部分並未記載。92年
      至95年間都沒有召開信徒大會，不爭執96年有召開信徒大
      會。
    (二)彰化縣己○○○組織章程第12條規定：「... 信徒應親自
      投票不得委託他人代投... 」然而選舉投票當時現場之監
      視設備卻錄得有穿著白衣婦人吳李碧月均有代信徒丁○○
      投票之情形存在，投票過程有重大瑕疵存在，該次選舉應
      屬無效。
    (三)彰化縣己○○○管理委員會第13屆委員、監察選舉候選人
      名單中投票通知已載明「不得以簽字或押指紋方式」領取
      選票，然而監視設備卻錄得紅衣男信徒及黑衣女信徒未帶
      印章，選務人員卻讓其直接押指紋領取選票投票，此從簽
      到領票簿中，訴外人鄭玉梅、莊木生、李妙娟是以蓋指印
      方式領票即可證明，雖被告辯稱是因中午交班吃飯，接班
      之人不清楚規定才讓上開3人蓋指印，但當天12點選舉結
      束大家才一起去吃飯，所以這與吃飯無關，況投票通知已
      載明「不得以簽字或押指紋方式」領取選票，故投票過程
      顯有重大瑕疵存在，故該次選舉應屬無效。
    (四)另主任委員及常務監察人之選舉，已規定要攜帶身分證及
      私章，舉輕明重，委員選舉必然更須攜帶身分證以明身分
      ，（因人數更多，每位信徒身分更難確認）。然而彰化縣
      己○○○管理委員會第13屆委員、監察選舉候選人名單之
      投票通知僅記載信徒須攜帶信封、印章領取選票，則一般
      人僅需自行刻一個私章，帶著信封，即可前往投票，如此
      將產生極大流弊，選舉當然不公，應屬無效。又該次選舉
      當選者與落選者間，票數只差1票，因此任何舞弊之行為
      均可能造成選舉結果大幅改變。並聲明：(一)確認己○○○
      96年6月3日之第13屆委員及監察人選舉無效。(二)確認王金
      水當選第13屆己○○○之監察人無效。
  二、此次選舉全程3個小時，但錄影帶僅有1個鐘頭，原告是看
      到吳李碧月最後一個投票，看到她蓋丁○○之印章，證人
      林俊平並沒有親眼看到丁○○有無投票，請求傳訊證人丁○○及吳李碧月。
貳、被告則以：
  一、就原告指稱己○○○第13屆委員及監察人選舉，選舉過程
      均由被告王金水主導一事，因被告甲○○為己○○○第12
      屆主任委員，故該次選舉由被告甲○○主導及主持，係理
      所當然之事，亦是主任委員甲○○之職權，此為己○○○
      組織章程第16條所明訂。
  二、原告質疑本屆委員應選人數未依己○○○組織章程第11條
      : 「本堂管理委員會設管理委員9人 (包含主任委員)...
      信徒人數超過一百人以上時，每滿二十人，於次屆選舉時
      得增選委員一名」所規定之應選人數，惟依己○○○組織
      章程第11條之規定計算，本屆應選人數應為21名【（359
      人-100人）/20人＝12人，12人+9人＝21人】，但因被告
      己○○○上一屆（第12屆）委員及監察人選舉時，依章程
      規定公告應選人數為15人，但登記參選之候選人卻只有12
      人，造成12人全部當選，還不足應選名額，且人數為偶數
      ，造成開會出席過半人數及表決時過半人數之困擾，本次
      第13屆選舉唯恐發生如第12屆選舉候選人登記不足之情況
      ，所以被告己○○○於96年4月29日召開第12屆第9次委員
      暨監察人聯席會議，討論第13屆管理委員之應選人數，後
      經決議第13屆管理委員應選人數為13人，因此第13屆管理
      委員應選人數係經上開決議而定，並非無依據而擅自改變
      ，原告本身亦有出席該項會議。況依己○○○組織章程第
      11 條之規定，係每滿廿人，於次屆選舉時「得」增選委
      員一名，而非規定「一定要」增選委員一名。之所以由管
      理委員會決議應選人數為13人，係因章程第17條第2項規
      定，信徒大會閉會期間，有關堂務之決議為管理委員會之
      職權。而依章程第8條第1項規定，信徒大會每年陽曆元月
      分召開定期大會1次，之前每年都有召開信徒大會，但都
      流會，96年4月15日有召開信徒大會，故閉會期間，由有
      關堂務之決議由管理委員會為之。
  三、原告復指稱第13屆委員及監察人選舉領票時，現場之監視
      設備錄得有白衣婦人吳李碧月均有代他人投票之情形存在
      ，此乃原告片面之詞，而選舉當日全程均有錄影存證，之
      所以錄一個小時是因為沒有信徒投票時錄影就停下來，且
      是否真有代他人投票之情事，原告亦需負舉證責任。至於
      原告所稱白衣婦人吳李碧月有代他人投票之情事，吳李碧
      月僅在錄影帶中出現1次，且吳李碧月本身亦為信徒。可
      傳訊吳李碧月查證有無重複領取選票，即可證明是否有代
      他人投票之情形，因為在眾目睽睽下，同一位選舉人是不
      可能同時領取2位選舉人之選票，如未重複領取選票，即
      可證明並未有代他人投票之情形。
  四、原告指稱選務人員讓投票人直接押指紋領取選票一事，己○○○96年第13屆委員、監察人選舉（選舉人）簽到領票
      簿中，確實有訴外人鄭玉梅、莊木生、李妙娟以蓋指印方
      式領票，雖投票通知單確有載明「不得以簽字或押指紋」
      領取選票，然因發放選票之人當天中午交班吃飯，接班之
      人不清楚規定才讓上開3人蓋指印，後來被告發現之後就
      馬上制止這種情形。原告所指人數亦僅3人，對本次選舉
      之結果無影響。
  五、就原告指稱投票通知僅記載信徒須攜帶信封、印章領取選
      票，則一般人僅需自行刻一個私章，帶著信封，即可前往
      投票，惟：
    (一)投票時選舉人應攜帶何種證件、以何種方式（蓋私章或按
      指紋）領取選票，乃是選務單位之職權所定，法律並無對
      人民團體之選舉硬性規定選舉人應攜帶何種證件、以何種
      方式領取選票，因此被告己○○○之投票通知並無違反任
      何法律規定，亦無不妥。且一般人民團體之選舉鮮有應攜
      帶身分證供查驗身分之規定，而被告己○○○請選舉人攜
      帶信封、印章之目的有二，一為查證領票人身分及是否有
      選舉權，並核對領票人姓名是否與印章相符，二為方便依
      信封所載編號翻閱選舉人名冊，核對蓋章。
    (二)至於原告所稱一般人僅需自行刻一個私章，帶著信封，即
      可前往投票，原告實是藐視法律之存在，任何人在未經當
      事人授權下，擅自盜刻他人私章，係犯法行為，而信封為
      被告己○○○所寄，非隨便信封即可，試問有誰願意為人
      民團體之選舉甘冒觸犯法律之行為，故原告之臆測毫無根
      據。
  六、被告己○○○辦理第13屆委員、監察人選舉，秉持公正無
      私，一切依法、依章程規定辦理，並請錄影師全程錄影存
      證，絕無所謂不公之舉，過程難免稍有瑕疵，但絕非故意
      。再者，原告提出臺灣屏東地方法院94年度訴字第19號民
      事判決作為本件參考，惟被告己○○○組織章程所定有關
      選舉之規定，與原告所舉該判決所載判決內容、事項及章
      程所規定之事項，均與被告己○○○不同，自無適用之理
      。又被告己○○○組織章程關於管理委員、監察人之選舉
      與罷免，分別於章程第12、13條、第19條規定甚明，而被
      告辦理第13屆管理委員、監察人選舉，管理委員部分一切
      均依章程第12條第1、2、3、4項及第13條所定辦理，監察
      人選舉、罷免與棄權辦法則與管理委員相同，原告稱未依
      照章程規定辦理地13屆委員及監察人選舉，應明確指出被
      告違反章程之事實，並應舉證，否則僅憑臆測，毫無道理
      。綜上所述，原告提起本件訴訟，並無理由等語，資為抗
      辯。並聲明：原告之訴駁回。
參、兩造不爭執之事項：
  一、被告己○○○於96年6月3日舉辦己○○○第13屆委員及監
      察人選舉。被告甲○○為己○○○第12屆主任委員。己○○○第13屆委員及監察人選舉，選舉人人數為359人。投
      票時僅要求信徒攜帶印章及信封，並未要求核對身分證。
  二、己○○○96年第13屆委員、監察人選舉（選舉人）簽到
      領票簿中，訴外人鄭玉梅、莊木生、李妙娟是以蓋指印方
      式領票。
  三、己○○○96年第13屆所選出之委員人數為13人。
  四、96年4月15日有召開信徒大會。被告己○○○於96年4月29
      日召開第12屆第9次委員暨監察人聯席會議，討論第13屆
      管理委員之應選人數。
肆、兩造爭執事項：
  一、己○○○第13屆委員選舉，應選委員為幾人，應由信徒大
      會決定或委員會決定？
  二、白衣婦人吳李碧月是否有代他人投票之情形？
  三、訴外人鄭玉梅、莊木生、李妙娟以蓋指印方式領取選票，
      是否為重大瑕疵，造成選舉不公，或使選舉產生不正確之
      結果？
  四、己○○○管理委員會第13屆委員、監察選舉候選人名單之
      投票通知僅記載信徒須攜帶信封、印章領取選票，是否造
      成選舉不公或不正確之結果？
伍、得心證之理由：
  一、原告主張被告王金水未經信徒大會決議，即擅於投票通知
      上記載應選委員13人、備取2人，並無依據乙節，為被告
      所否認，辯稱被告己○○○於96年4月29日召開第12屆第9
      次委員暨監察人聯席會議，討論第13屆管理委員之應選人
      數，後經決議第13屆管理委員應選人數為13人，並提出委
      員暨監察人聯席臨時會議紀錄為證。原告對被告提出之委
      員暨監察人聯席臨時會議紀錄並不爭執，惟主張應由信徒
      大會決議。按依被告己○○○組織章程第11條規定: 「本
      堂管理委員會設管理委員9人 (包含主任委員)．．．信徒
      人數超過一百人以上時，每滿二十人，於次屆選舉時得增
      選委員一名，委員人數最多不得超過二十七人．．．」，
      故依己○○○組織章程第11條之規定計算，被告己○○○
      第13屆應選委員人數得增為21名【（359人-100人）/20人
      ＝12人，12人+9人＝21人】，最多不得超過27人，而被告
      己○○○第13屆所選出之委員為13人，此為兩造所不爭執
      ，故被告己○○○第13屆選出委員13人與其捐助章程並無
      違背。茲兩造爭執者為被告己○○○決定第13屆應選出委
      員13人，未經信徒大會決議是否有效？經查，依據被告己○○○組織章程第10條規定: 「信徒大會之職權一、信徒
      大會為本堂之最高決策單位，亦為最高權利之機構，議決
      本堂全部堂務及計劃。... 四、選舉與罷免本堂之管理委
      員及監察人.... 十、其他重要提案之決議。」。第17條
      規定：「管理委員會之職權：一、襄助主任委員推行堂務
      ，完成信徒大會決議交辦事項。二、信徒大會閉會期間有
      關堂務之決議。三、有關堂務之建議。四、擬定增訂或修
      改章程草案。五、編造年度之預算案、決算案。六、擬定
      業務推行計劃草案」。故從被告己○○○組織章程第10條
      規定，選舉與罷免該堂之管理委員及監察人既屬信徒大會
      之職權，且管理委員及監察人之應選人數亦屬堂務之一部
      分，故決定被告己○○○之管理委員及監察人之應選人數
      ，原應屬信徒大會之職權，惟從第17條第2項管理委員會
      之職權規定觀之，信徒大會閉會期間有關堂務之決議，管
      理委員會亦有權利決議。而系爭章程第8條第1項規定，信
      徒大會每年陽曆元月分召開定期大會1次，而依被告提出
      之第12屆信徒大會會議紀錄，被告己○○○96年4月15日
      已有召開信徒大會，此為原告所不爭執。而被告己○○○
      於96年4月29日召開第12屆第9次委員暨監察人聯席會議時
      ，既屬信徒大會閉會期間，則由第12屆第9次委員暨監察
      人聯席會議討論第13屆管理委員之應選人數，依章程第17
      條第2項規定，仍屬有據。故原告主張被告己○○○於96
      年4月29日召開第12屆第9次委員暨監察人聯席會議無權決
      定13屆之管理委員及監察人之應選人數，尚無足採。
  二、原告主張選舉投票當時現場之監視設備卻錄得白衣婦人吳
      李碧月均有代信徒丁○○投票之情形存在，投票過程有重
      大瑕疵存在，該次選舉應屬無效。被告則否認原告之主張
      。經查，原告主張此部分事實，固據提出錄影光碟為證，
      然該錄影光碟經本院勘驗結果，有一個白衣婦人吳李碧月
      領1張選票，但是不是已經投過票，又幫丁○○再投1次票
      ，從錄影光碟中看不出來，此有勘驗筆錄可稽，故上開錄
      影光碟尚不足以證明吳李碧月有重複投票之情形。另據證
      人即丁○○之配偶林俊平到庭證稱「我太太是己○○○的
      信徒，今年6月3日的委員及監察人選舉是我載我太太去投
      票的，選舉我太太有去，我自己也是信徒我也有投，我不
      認識吳李碧月。選舉簽到領票簿，上面丁○○的印章是我
      們的，我有看到我太太走進去，我先到辦公室找乙○○，
      但我確定我太太有投票。我太太沒有認識其他的人怎麼找
      其他人投」等語，足見丁○○當天應有到場投票。原告雖
      另主張證人林俊平未親眼看到丁○○有無投票，然查，丁○○既已親自到場，又何須委託他人代投？再者，丁○○
      與林俊平既不認識吳李碧月，又豈可能請吳李碧月代投？
      是原告此部分主張尚難採信。原告請求再傳吳李碧月及丁○○到庭作證，本院認尚無必要。
  三、原告主張投票當天有信徒鄭玉梅、莊木生、李妙娟是以蓋
      指印方式領票等情，有卷附簽到領票簿為證，且為被告所
      不爭執，堪認原告此部分之主張為真實。
  四、原告主張被告己○○○管理委員會第13屆委員、監察選舉
      候選人名單之投票通知僅記載信徒須攜帶信封、印章領取
      選票，並未核對身分證。被告對原告此部分主張亦不爭執
      ，堪認原告此部分之主張為真實。被告另外抗辯法律並無
      對人民團體之選舉硬性規定選舉人應攜帶何種證件、以何
      種方式領取選票等語。經查，依據被告己○○○捐助章程
      第12條第4項規定對於管理委員之選舉信徒應親自投票不
      得委託他人代投。而為確認是否為信徒親自投票，自應核
      對身分證等相關證件，而被告於舉辦選舉時，僅要求信徒
      攜帶信封、印章領取選票，縱認無人甘冒偽造文書或偽造
      印章之風險，惟仍無法杜絕例如同一戶內兄弟或父子均為
      信徒，其中一人不能親自投票時，由另一人或親朋好友持
      該信封及家人印章代為投票或有心人士搜集他人信封及印
      章代為投票之情形，故被告抗辯法律並無對人民團體之選
      舉硬性規定選舉人應攜帶何種證件等情，縱係屬實，惟僅
      以攜帶信封、印章領取選票之措施，將無法確認信徒是否
      親自投票，顯與章程規定未合，故原告主張如此將產生重
      大流弊，自堪採信。
  五、又查，依據被告所提出之被告己○○○管理委員會第十三
      屆委員、監察人當選名單公告，管理委員部分之候補委員
      施純正得票為10票，落選人余楊阿不得票9票，落選人世
      敏德得票7票，而丙○○及楊榮福當選票數為11票，李超
      引、林招雄、陳茂典當選票數為12票，管理委員部分當選
      與落選之票數均在1、2票之差等情，為原告所不爭執。由
      上所述，本次選舉竟有信徒鄭玉梅、莊木生、李妙娟違法
      以蓋指印方式領票，因未核對身分證，尚無法確認是否為
      本人投票，該三人之投票已足以影響本次選舉結果。又退
      步言，即便認為鄭玉梅、莊木生、李妙娟三人為本人親自
      投票，惟因被告在舉辦選舉之過程中未核對信徒身分證，
      故有多少情形係由他人代為投票之情形，亦不得而知，而
      此種重大瑕疵，顯已足以影響選舉結果，應屬無效。又選
      舉監察人的部分，當選人之票數差距雖較大，惟仍因無法
      杜絕他人代為投票之情形，是否果為信徒本人之意志，不
      得而知，故此部分選舉應亦屬無效。被告己○○○管理委
      員會第13屆委員、監察人之選舉既屬無效，則被告王金水
      當選第13屆己○○○之監察人，亦屬無效。從而原告起訴
      確認被告己○○○96年6月3日之第13屆委員及監察人選舉
      無效及確認王金水當選第13屆己○○○之監察人無效，為
      有理由，應予准許，爰判決如主文所示。
  六、因本案事證已臻明確，兩造其餘主張陳述及所提之證據，
      經核均與本院前揭判斷無違，毋庸再予審酌，附此敘明。
陸、訴訟費用負擔之依據：民事訴訟法第78條、第85條第1項前
    段。
中　　華　　民　　國　　96　　年　　10　　月　　31　　日
                  民事第二庭    法　官　詹秀錦
以上正本係照原本作成。
如對判決上訴，應於判決送達後20日內向本院提出上訴狀。
中　　華　　民　　國　　96　　年　　10　　月　　31　　日
                      　　　    書記官　陳秀香
